---
output: github_document
---

<!-- README.md is generated from README.Rmd. Please edit that file -->

```{r, include = FALSE}
knitr::opts_chunk$set(
  collapse = TRUE,
  comment = "#>"
)
```

# extractmeteobr

<!-- badges: start -->

<!-- badges: end -->

O **extractmeteobr** transforma dados meteorológicos gradeados do Brasil em
séries temporais calculadas sobre polígonos. O fluxo atual utiliza precipitação
(`pr`) e evapotranspiração de referência (`ETo`) mensais do BR-DWGD e produz
médias espaciais ponderadas por área para municípios.

Embora o produto atual seja municipal, as operações centrais de recorte,
preenchimento e cálculo das médias aceitam outros polígonos, como bacias
hidrográficas e glebas.

## Instalação

O pacote ainda não está no CRAN. Instale a versão **0.2.0** com:

```r
pak::pak("lhmet/extractmeteobr@v0.2.0")
```

## Dados de entrada

O pacote **não distribui** dados brutos: todos os caminhos de arquivo são
argumentos obrigatórios das funções (não há valores padrão apontando para
diretórios internos do pacote). No repositório-fonte deste projeto, os dados
usados em desenvolvimento e validação ficam em `inst/ext/`.

### Dados geográficos

Os arquivos `BR_Municipios_2022` e `BR_UF_2022` correspondem à edição
**2022 da Malha Municipal Digital**, produzida pelo Instituto Brasileiro de
Geografia e Estatística (**IBGE**). A [página oficial dessa edição](https://www.ibge.gov.br/geociencias/organizacao-do-territorio/malhas-territoriais/15774-malhas.html?edicao=36516&t=acesso-ao-produto)
apresenta o produto e suas características técnicas.

| Arquivos locais | Conteúdo | Download oficial |
| --- | --- | --- |
| `BR_Municipios_2022/BR_Municipios_2022.shp` | Municípios e demais feições da malha municipal de 2022 | [BR_Municipios_2022.zip](https://geoftp.ibge.gov.br/organizacao_do_territorio/malhas_territoriais/malhas_municipais/municipio_2022/Brasil/BR/BR_Municipios_2022.zip) |
| `BR_UF_2022/BR_UF_2022.shp` | Limites das Unidades da Federação de 2022 | [BR_UF_2022.zip](https://geoftp.ibge.gov.br/organizacao_do_territorio/malhas_territoriais/malhas_municipais/municipio_2022/Brasil/BR/BR_UF_2022.zip) |

Extraia cada ZIP para a pasta correspondente e mantenha juntos os arquivos
`.shp`, `.shx`, `.dbf`, `.prj` e `.cpg`. Esses dados são obtidos separadamente:
não acompanham a instalação do pacote nem são publicados neste repositório.

A malha municipal do IBGE e os limites estaduais ficam em `inst/ext/ibge`:

```text
fs::dir_tree(here::here("inst/ext/ibge"))
 `/inst/ext/ibge`
 ├── BR_Municipios_2022
 │   ├── BR_Municipios_2022.cpg
 │   ├── BR_Municipios_2022.dbf
 │   ├── BR_Municipios_2022.prj
 │   ├── BR_Municipios_2022.shp
 │   └── BR_Municipios_2022.shx
 ├── BR_UF_2022
 │   ├── BR_UF_2022.cpg
 │   ├── BR_UF_2022.dbf
 │   ├── BR_UF_2022.prj
 │   ├── BR_UF_2022.shp
 │   └── BR_UF_2022.shx
 └── areas-urbanizadas
     ├── tabela8418-areas-urbanizadas.xlsx
     └── tabela8418.zip

```

### Dados meteorológicos

A fonte é o **Brazilian Daily Weather Gridded Data (BR-DWGD)**, de
Xavier e colaboradores, cuja metodologia é descrita por Xavier et al. (2022).
Os arquivos usados neste projeto são da versão **3.2.4**, com dados diários
de **1961 a 2025** em uma grade de **0,1° × 0,1°**.
Consulte a [página do autor](https://sites.google.com/site/alexandrecandidoxavierufes/brazilian-daily-weather-gridded-data) e os downloads nela indicados:
[arquivos compactados ZIP](https://drive.google.com/drive/folders/11-qnvwojirAtaQxSE03N0_SUrbcsz44N) ou [arquivos NetCDF](https://www.dropbox.com/scl/fo/t225fii1ir4o5ozga0o3u/ALZsq0F4zeCykN4GgoD8D6s?dl=0&rlkey=93nkonzxn08c4wioztkjq0x52&st=oq6g1i0m).

Para o fluxo atual, obtenha precipitação (`pr`) e evapotranspiração de referência
(`ETo`). Nos ZIPs, essas variáveis estão em `pr_Tmax_Tmin_NetCDF_Files.zip` e
`ETo_u2_RH_Rs_NetCDF_Files.zip`, respectivamente. Os arquivos mensais usados
pelo projeto são gerados a partir dos diários com `aggregate_daily_netcdfs_by_month()`.

Os dados diários do BR-DWGD ficam em `inst/ext/br-dwgd`. Os NetCDFs mensais
usados pelo pipeline ficam no subdiretório `monthly` da atualização.

```text
fs::dir_tree(here::here("inst/ext/br-dwgd"), type = "file")
 `inst/ext/br-dwgd`
 └── update-2026-09-08
     ├── ETo_19610101_19801231_BR-DWGD_UFES_UTEXAS_v_3.2.4.nc
     ├── ETo_19810101_20001231_BR-DWGD_UFES_UTEXAS_v_3.2.4.nc
     ├── ETo_20010101_20251231_BR-DWGD_UFES_UTEXAS_v_3.2.4.nc
     ├── README.txt
     ├── pr_19610101_19801231_BR-DWGD_UFES_UTEXAS_v_3.2.4.nc
     ├── pr_19810101_20001231_BR-DWGD_UFES_UTEXAS_v_3.2.4.nc
     ├── pr_20010101_20251231_BR-DWGD_UFES_UTEXAS_v_3.2.4.nc
     └── monthly
         ├── ETo_mly_19610101_19801231_BR-DWGD_UFES_UTEXAS_v_3.2.4.nc
         ├── ETo_mly_19810101_20001231_BR-DWGD_UFES_UTEXAS_v_3.2.4.nc
         ├── ETo_mly_20010101_20251231_BR-DWGD_UFES_UTEXAS_v_3.2.4.nc
         ├── pr_mly_19610101_19801231_BR-DWGD_UFES_UTEXAS_v_3.2.4.nc
         ├── pr_mly_19810101_20001231_BR-DWGD_UFES_UTEXAS_v_3.2.4.nc
         └── pr_mly_20010101_20251231_BR-DWGD_UFES_UTEXAS_v_3.2.4.nc
```

# Início rápido

O pipeline regional parte dos NetCDFs já agregados na escala mensal. Para
executar todas as etapas de uma região, use `run_meteo_pipeline()`.

O argumento `states` aceita:

* códigos estaduais em letras minúsculas, como `"rs"` ou
  `c("pr", "rs", "sc")`;
* uma região em letras minúsculas: `"norte"`, `"nordeste"`,
  `"centro-oeste"`, `"sudeste"` ou `"sul"`.

`monthly_data_path`, `municipality_data_path` e `output_dir` são obrigatórios:
o pacote não assume nenhum caminho padrão. Exemplo para a região Sul:

```{r run-pipeline, eval=FALSE}
library(extractmeteobr)

pipeline_results <- run_meteo_pipeline(
  states = "sul",
  monthly_data_path = here::here(
    "inst/ext/br-dwgd/update-2026-09-08/monthly"
  ),
  municipality_data_path = here::here(
    "inst/ext/ibge/BR_Municipios_2022/BR_Municipios_2022.shp"
  ),
  output_dir = here::here("data/processed")
)
```

Para uma execução configurada e reprodutível, salve os caminhos e a chamada de
`run_meteo_pipeline()` em um script próprio do seu projeto (fora do pacote) e
execute-o com `source()`. A vinheta
`vignette("pipeline", package = "extractmeteobr")` mostra esse padrão de uso
completo, tanto pela função principal, quanto etapa por etapa.

Por padrão, a função retorna uma lista com:

```text
monthly_files
municipalities
filled_monthly_rasters
municipal_monthly_means
```

Para retornar somente o tibble final, com as séries das médias espaciais dos municípios, use:

```{r run-pipeline-final-only, eval=FALSE}
municipal_monthly_means <- run_meteo_pipeline(
  states = "sul",
  monthly_data_path = here::here(
    "inst/ext/br-dwgd/update-2026-09-08/monthly"
  ),
  municipality_data_path = here::here(
    "inst/ext/ibge/BR_Municipios_2022/BR_Municipios_2022.shp"
  ),
  output_dir = here::here("data/processed"),
  return_intermediate = FALSE
)
```

O resultado também é gravado em `output_dir`. Quando `states` recebe uma
região, o nome do arquivo usa essa região:

```text
municipal-monthly-meteorology-sul.fst
```

Quando são fornecidos códigos estaduais, o sufixo identifica os estados. Para
um único estado, por exemplo:

```text
municipal-monthly-meteorology-rs.fst
```

Todas as tabelas retornadas são *tibbles*. O produto final contém os atributos
municipais, a coluna temporal `date` e uma coluna para cada variável.

# Pré-processamento mensal para o Brasil

A agregação dos dados diários em totais mensais é um pré-processamento nacional
executado uma única vez. Ela não faz parte do pipeline regional.

```{r aggregate-monthly, eval=FALSE}
monthly_files <- aggregate_daily_netcdfs_by_month(
  data_path = here::here("inst/ext/br-dwgd/update-2026-09-08"),
  variables = c("pr", "ETo"),
  aggregation_functions = list(pr = "sum", ETo = "sum"),
  overwrite = FALSE
)
```

`monthly_files` contém os caminhos dos NetCDFs produzidos ou reutilizados.
Esses arquivos são as entradas meteorológicas do pipeline regional.

# Pipeline regional

O processamento é realizado para um conjunto de polígonos (ex.: municípios de
um estado), para os quais se calcula a média espacial de cada variável
meteorológica. O pipeline executa quatro etapas:

1. carrega os municípios dos estados ou da região solicitada;
2. recorta os rasters mensais para a extensão desses municípios (não é
   aplicada máscara: a área do raster fora dos polígonos, mas dentro da
   extensão recortada, é mantida);
3. preenche por IDW as células `NA` que interceptam os municípios, somente se necessário, o que evita médias `NA` em municípios pequenos nas bordas do domínio;
4. calcula as médias ponderadas por área e grava o arquivo `.fst`.

`run_meteo_pipeline()` coordena as quatro etapas. O vignette
`vignette("pipeline", package = "extractmeteobr")` mostra como executá-las
separadamente, útil para inspeção ou depuração.

```{r pipeline-diagram, fig.width = 13.5, fig.height = 2.2, echo=FALSE}
library(DiagrammeR)

grViz(
  "
digraph pipeline {
  rankdir = LR
  graph [fontname = 'Helvetica']
  node [shape = box, style = 'rounded,filled', fillcolor = '#EFF3FF',
        color = '#6BAED6', fontname = 'Helvetica', fontsize = 10]
  edge [color = '#6BAED6']

  s0 [label = '0. Agregar dados mensais\n(uma vez, Brasil)',
      fillcolor = '#FDE9D9', color = '#F4A460']

  subgraph cluster_estado {
    label = 'Por estado'
    fontname = 'Helvetica'
    fontsize = 10
    style = dashed
    color = '#999999'

    s1 [label = '1. Carregar municípios']
    s2 [label = '2. Recortar rasters mensais']
    s3 [label = '3. Preencher células ausentes']
    s4 [label = '4. Calcular médias municipais']

    s1 -> s2 -> s3 -> s4
  }

  s0 -> s1
}
",
  width = 1250,
  height = 220
)
```

| Etapa | Arquivo em `R/` | Função principal | Papel no pipeline |
|---|---|---|---|
| 0 | `aggregate-monthly.R` | `aggregate_daily_netcdfs_by_month()` | Agrega os NetCDFs diários (`pr`, `ETo`) em `SpatRaster` mensais para todo o Brasil. Pré-processamento único, fora do pipeline regional. |
| 1 | `geographic-data.R` | `load_ibge_municipalities()` | Carrega os municípios dos estados ou da região solicitada. |
| 2 | `crop-netcdfs.R` | `crop_netcdfs()` | Recorta os rasters mensais para a extensão desses municípios. |
| 3 | `fill-missing-raster-cells.R` | `fill_missing_raster_cells()` | Preenche por IDW as células `NA` que interceptam os municípios, somente se necessário. |
| 4 | `area-weighted-mean.R`, `polygon-output.R` | `extract_area_weighted_mean()`, `join_and_write_polygon_means()` | Calcula as médias ponderadas por área e grava o arquivo `.fst`. |
| — | `run-pipeline.R` | `run_meteo_pipeline()` | Orquestra as etapas 1 a 4 para um conjunto de estados ou uma região. |
| — | `interactive-maps.R` | `make_interactive_spatial_map()` | Mapa interativo opcional (requer o pacote `tmap`) para inspecionar polígonos e rasters. |

## Funções principais e auxiliares

As auxiliares são chamadas internamente. Elas não representam novas etapas nem
precisam ser executadas diretamente no uso normal do pacote.

```{r function-mapping-diagram, fig.width = 8, fig.height = 10, echo=FALSE, fig.align='center'}
library(DiagrammeR)

grViz(
  "
digraph function_mapping {
  rankdir = LR
  graph [fontname = 'Helvetica', ranksep = 0.7, nodesep = 0.35]
  node [shape = box, style = 'rounded,filled', fillcolor = '#EFF3FF',
        color = '#6BAED6', fontname = 'Helvetica', fontsize = 12]
  edge [color = '#6BAED6']

  subgraph cluster_4 {
    label = 'Médias espaciais e saída'
    color = '#FC9272'
    e [label = 'extract_area_weighted_mean()', fillcolor = '#FEE0D2']
    e1 [label = 'make_polygon_cell_weights()']
    e2 [label = 'calculate_area_weighted_mean()']
    f [label = 'join_and_write_polygon_means()', fillcolor = '#FEE0D2']
    e -> e1
    e -> e2
    e -> f [style = dashed]
  }
  
  subgraph cluster_3 {
    label = 'Preenchimento condicional'
    color = '#BCBDDC'
    d [label = 'fill_missing_raster_cells()', fillcolor = '#F2F0F7']
    d1 [label = 'make_idw_weights()']
    d -> d1
  }
  
  subgraph cluster_2 {
    label = 'Recorte espacial'
    color = '#9ECAE1'
    c [label = 'crop_netcdfs()', fillcolor = '#DEEBF7']
    c1 [label = 'validate_crop_polygons()']
    c2 [label = 'crop_netcdfs_by_prefix()']
    c3 [label = 'crop_netcdf()']
    c -> c1
    c -> c2 -> c3
  }
  
  subgraph cluster_1 {
    label = 'Carregamento geográfico'
    color = '#A1D99B'
    b [label = 'load_ibge_municipalities()', fillcolor = '#E5F5E0']
    b1 [label = 'load_polygon_data()']
    b -> b1
  }
  
  subgraph cluster_0 {
    label = 'Agregação mensal'
    color = '#F4A460'
    a [label = 'aggregate_daily_netcdfs_by_month()', fillcolor = '#FDE9D9']
    a1 [label = 'aggregate_daily_netcdf_by_month()']
    a -> a1
  }
  
}
",
  width = 600,
  height = 700
)
```

# Referência das funções

## Execução completa: `run_meteo_pipeline()`

Executa o pipeline regional completo. A função resolve os estados associados a
uma região, carrega os municípios, recorta os NetCDFs mensais, preenche células
ausentes quando necessário, calcula as médias e grava o produto municipal.

Seus principais argumentos são:

* `states`: estados ou região, sempre em letras minúsculas;
* `monthly_data_path`: diretório dos NetCDFs mensais (obrigatório);
* `municipality_data_path`: caminho da malha municipal do IBGE (obrigatório);
* `output_dir`: diretório do arquivo final (obrigatório);
* `variables`: variáveis raster, com `c("pr", "ETo")` como padrão;
* `target_crs`: CRS comum a polígonos e rasters; se `NULL` (padrão), é
  inferido do primeiro NetCDF mensal correspondente à primeira variável
  solicitada;
* `file_stem`: prefixo do nome do arquivo de saída, antes do sufixo de
  estado ou região;
* `return_intermediate`: inclui ou omite os resultados intermediários.

Na chamada interna de `fill_missing_raster_cells()`, a janela e a potência são
explicitadas como `window_size = 5L` e `power = 2`.

## Agregação mensal

### `aggregate_daily_netcdfs_by_month()`

Localiza e processa os NetCDFs diários de cada variável. Para cada arquivo,
chama `aggregate_daily_netcdf_by_month()` e retorna o caminho do NetCDF mensal.
A lista `aggregation_functions` associa explicitamente cada variável à função
de agregação aplicada.

### `aggregate_daily_netcdf_by_month()`

Agrega um NetCDF diário por mês. As datas devem ser válidas, únicas e
consecutivas. Nas somas, reaplica a máscara da primeira camada para evitar que
células externas ao domínio, formadas somente por `NA`, virem zero.

## Dados geográficos

### `load_polygon_data()`

Lê um arquivo vetorial, filtra feições quando solicitado, valida identificadores
e geometrias, corrige geometrias inválidas e transforma o CRS opcionalmente. O
identificador original é copiado para `polygon_id`. Identificadores ausentes ou
duplicados, geometrias vazias e arquivos sem CRS produzem erro.

```{r load-polygons, eval=FALSE}
polygons <- load_polygon_data(
  data_path = "path/to/polygons.gpkg",
  id_column = "polygon_code",
  target_crs = 4326,
  filter_column = "region",
  filter_values = "south"
)
```

### `load_ibge_municipalities()`

Adapta `load_polygon_data()` à malha municipal do IBGE. Retorna um objeto `sf`
com `polygon_id`, `municipality`, `state`, `region` e geometria. `states` aceita códigos
estaduais ou uma região, sempre em letras minúsculas. `data_path` é
obrigatório (sem valor padrão). A função também oferece a regra específica
para remoção de Lagoa Mirim e Lagoa dos Patos.

```{r load-municipalities, eval=FALSE}
reference_crs <- fs::dir_ls(
  here::here("inst/ext/br-dwgd/update-2026-09-08/monthly"),
  glob = "*.nc"
)[[1]] |>
  terra::rast() |>
  terra::crs()

municipalities <- load_ibge_municipalities(
  states = "rs",
  data_path = here::here(
    "inst/ext/ibge/BR_Municipios_2022/BR_Municipios_2022.shp"
  ),
  target_crs = reference_crs,
  remove_lagoons = FALSE
)
```

### `load_ibge_states()`

`load_ibge_states()` carrega os estados solicitados e pode mantê-los separados
ou uni-los sem descartar ilhas e outros componentes válidos. `data_path`
também é obrigatório nessa função.

## Recorte: `crop_netcdfs()`

Lê os NetCDFs associados a cada prefixo e recorta os rasters para a extensão
retangular dos polígonos. Aceita eixos temporais regulares ou irregulares, desde
que rasters e polígonos tenham o mesmo CRS.

```{r crop-netcdfs, eval=FALSE}
monthly_rasters <- crop_netcdfs(
  data_path = here::here(
    "inst/ext/br-dwgd/update-2026-09-08/monthly"
  ),
  polygons = municipalities,
  file_prefixes = c(pr = "pr_mly_", ETo = "ETo_mly_")
)
```

Os nomes de `file_prefixes` tornam-se os nomes da lista retornada. Os tempos
são lidos dos NetCDFs e preservam sua classe original. Os arquivos são
ordenados pelo primeiro instante; o eixo combinado deve ser único e
estritamente crescente, mas não precisa ter intervalo regular.

O recorte usa `snap = "out"` e não aplica máscara. Células fora dos polígonos,
mas dentro do retângulo recortado, são mantidas porque podem fornecer vizinhos
para a interpolação nas bordas.

## Preenchimento: `fill_missing_raster_cells()`

Verifica se existem células `NA` interceptadas pelos polígonos. O diagnóstico
usa a primeira camada do primeiro raster e pressupõe a mesma máscara espacial
para todas as variáveis e datas.

```{r fill-missing-cells, eval=FALSE}
filled_monthly_rasters <- fill_missing_raster_cells(
  rasters = monthly_rasters,
  polygons = municipalities
)
```

Se não houver células ausentes, retorna a lista original. Caso contrário,
aplica interpolação focal IDW a todos os rasters. Somente células originalmente
ausentes são modificadas. Para distância \(d_i\), o peso é

$$
w_i = \frac{1}{d_i^p}.
$$

`power` define $p$, com padrão 2. `window_size` define a janela quadrada, com
padrão 5, e deve ser ímpar e igual ou superior a 3. A função `terra::focal()`, por trás da `fill_missing_raster_cells()`  usa
`na.policy = "only"` e `na.rm = TRUE`; portanto, preserva valores observados,
inclusive zeros. Sem vizinhos válidos, a célula continua `NA`.

## Médias ponderadas: `extract_area_weighted_mean()`

Calcula a média de cada raster sobre cada polígono. Os pesos de interseção são
calculados uma vez e reutilizados em todas as variáveis e datas.

```{r extract-means, eval=FALSE}
area_weighted_means <- extract_area_weighted_mean(
  rasters = filled_monthly_rasters,
  polygons = municipalities
)
```

A função retorna um tibble amplo com `polygon_id`, `date` e uma coluna por
variável. Para o valor $x_{i,t}$ da célula $i$ na data $t$, a média do
polígono $j$ é

$$
\bar{x}_{j,t} =
\frac{\sum_i I_{i,t} x_{i,t} f_{i,j} A_i}
     {\sum_i I_{i,t} f_{i,j} A_i},
$$

em que $(f_{i,j}$ é a fração da célula no polígono, $A_i$ é a área física da
célula e $I_{i,t}$ vale 1 para dados disponíveis e 0 para `NA`. Zeros
participam do cálculo; valores `NA` são excluídos do numerador e denominador.

## Saída por polígono: `join_and_write_polygon_means()`

Antes da junção, os identificadores dos polígonos devem ser únicos, não
ausentes e não vazios. Cada `polygon_id` das médias deve existir nos polígonos;
o mesmo identificador pode ocorrer em várias datas.

Associa os atributos selecionados de `polygons` às médias e grava o tibble
em `.fst`. `attribute_cols` indica as colunas a manter; `NULL` mantém todos
os atributos, e o identificador é sempre incluído. A geometria não é juntada.
O carregamento municipal inclui `municipality`, `state` e `region`.

O sufixo do arquivo é obtido de `polygons`: usa a região quando todos os seus
estados estão presentes, ou os códigos estaduais ordenados para recortes
parciais. Sem `state`, usa apenas `file_stem`. Essas colunas podem ser usadas
no nome do arquivo mesmo que não sejam selecionadas em `attribute_cols`.
`output_dir` é obrigatório e criado quando ainda não existe.

```{r join-and-write, eval=FALSE}
municipal_monthly_means <- join_and_write_polygon_means(
  means = area_weighted_means,
  polygons = municipalities,
  attribute_cols = c("municipality", "state", "region"),
  output_dir = here::here("data/processed")
)
```

## Visualização: `make_interactive_spatial_map()`

Cria um mapa `tmap` com os polígonos e um ponto clicável por feição. Pode incluir
um raster com rótulo, unidade e data. Requer `tmap` 4.0 ou posterior.
A função retorna o mapa sem imprimi-lo e
não participa do pipeline principal. `popup_vars` define os campos exibidos e
`popup_title` define o título do popup e o texto mostrado ao passar o cursor.

# Validação dos cálculos espaciais

O projeto combina testes sintéticos automatizados com validações que dependem dos dados reais.

## Testes automatizados

`tests/testthat/test-area-weighted-mean.R` verifica o cálculo explícito e
matricial, interseções parciais, `NA`, zeros observados, camadas ausentes,
polígonos pequenos nas bordas e o resultado de
`extract_area_weighted_mean()`.

```{r test-project, eval=FALSE}
devtools::test()
```

## Validação da média com dados reais

Os scripts abaixo comparam a implementação com uma média calculada
explicitamente para uma variável, um município e um mês:

```text
inst/validation/
├── validate-area-weighted-mean-real-data.R
└── run-area-weighted-mean-real-data.R
```

Esses scripts ficam fora da árvore instalável do pacote (`.Rbuildignore`) e
usam funções internas não exportadas; execute-os após `devtools::load_all()`,
não apenas `library(extractmeteobr)`.

A validação retorna `validation$summary`, com as diferenças e o resultado
`validation_passed`, e `validation$cells`, com as contribuições de cada célula.

Para cada célula \(i\) interceptada pelo município, o peso é calculado
explicitamente, de forma independente da função em avaliação, como

$$
w_i = f_i A_i,
$$

em que \(f_i\) é a fração da célula contida no município e \(A_i\) é sua área
física. A média de referência é:

$$
\bar{x} = \frac{\sum_{i \in V} x_i f_i A_i}
     {\sum_{i \in V} f_i A_i},
$$

sendo \(V\) o conjunto de células com valores válidos. O resultado explícito é
comparado com:

1. `calculate_area_weighted_mean()` (interna), baseada em matriz esparsa;
2. `extract_area_weighted_mean()`, responsável pela integração de múltiplas
   variáveis.

`validation$cells` permite auditar, célula por célula:

* valor meteorológico;
* fração interceptada;
* área física;
* peso espacial;
* disponibilidade do dado;
* contribuição para o numerador.

A validação é considerada aprovada quando `validation_passed` é `TRUE`,
considerando a tolerância numérica definida.

## Consistência regional

Verifica se um estado processado isoladamente produz os mesmos resultados
quando integra uma execução regional. O caso de referência compara o Rio Grande
do Sul isolado com o subconjunto gaúcho do resultado da região Sul. É
necessário executar `run_meteo_pipeline()` duas vezes com o mesmo
`file_stem`, uma para `states = "sul"` e outra para `states = "rs"`.

```text
inst/validation/
├── validate-regional-consistency.R
└── run-regional-consistency.R
```

```{r regional-consistency, eval=FALSE}
source(here::here("inst/validation/run-regional-consistency.R"))
```

`validate_regional_consistency()` procura chaves `polygon_id` e `date`
duplicadas, registros exclusivos, diferenças na posição de `NA` e diferenças
numéricas em `pr` e `ETo`. A diferença escalonada é

$$
d = \frac{|x_{\mathrm{regional}} - x_{\mathrm{estadual}}|}
{\max\left(|x_{\mathrm{regional}}|,
           |x_{\mathrm{estadual}}|, 1\right)}.
$$

Os valores são equivalentes quando \(d \leq 10^{-12}\). Chaves ausentes,
duplicações ou diferenças na posição de `NA` reprovam a validação. O resultado
contém quatro tibbles:

```r
regional_consistency$summary
regional_consistency$variable_summary
regional_consistency$key_mismatches
regional_consistency$value_mismatches
```

O teste passa quando `regional_consistency$summary$validation_passed` é
`TRUE`. Diferentemente da validação da média (que usa funções internas), esta
função não depende de nenhuma função do pacote — apenas de `dplyr`, `purrr` e
`tibble` — e pode ser executada com apenas `source()`.

## Distinção entre teste e validação

Os testes sintéticos são rápidos, autocontidos e executados automaticamente
por `devtools::test()`. As validações com dados reais ficam em
`inst/validation/` e não integram a suíte automática porque dependem de
arquivos externos do BR-DWGD e do IBGE, ou de resultados previamente
processados pelo pipeline.

# Citação do pacote

Para obter a referência bibliográfica do pacote no R, use:

```r
citation("extractmeteobr")
```

Os metadados de citação também estão em [CITATION.cff](CITATION.cff).

# Referências

XAVIER, A. C.; SCANLON, B. R.; KING, C. W.; ALVES, A. I. New improved
Brazilian daily weather gridded data (1961–2020). **International Journal of
Climatology**, v. 42, n. 16, p. 8390–8404, 2022. DOI:
10.1002/joc.7731.
