---
title: "Pipeline de extração de médias meteorológicas municipais"
output: rmarkdown::html_vignette
vignette: >
  %\VignetteIndexEntry{Pipeline de extração de médias meteorológicas municipais}
  %\VignetteEngine{knitr::rmarkdown}
  %\VignetteEncoding{UTF-8}
---

```{r, include = FALSE}
knitr::opts_chunk$set(
  collapse = TRUE,
  comment = "#>",
  eval = FALSE
)
```

## Visão geral

O **extractmeteobr** converte rasters meteorológicos gradeados do BR-DWGD em
séries temporais mensais ponderadas pela área para polígonos brasileiros
(municípios, estados ou outros conjuntos de polígonos). Nenhum dado externo
(NetCDFs do BR-DWGD, shapefiles do IBGE) é distribuído com o pacote: todos os
caminhos de arquivo são argumentos obrigatórios, fornecidos pelo usuário.

O fluxo tem duas partes:

1. **Etapa única (Brasil inteiro)**: agregar os NetCDFs diários do BR-DWGD em
   NetCDFs mensais.
2. **Etapa por região (ex.: um estado)**: carregar polígonos, recortar os
   rasters mensais, interpolar células ausentes na borda e calcular a média
   ponderada pela área para cada polígono.

## Etapa 0: agregação mensal (uma vez, Brasil inteiro)

```{r}
library(extractmeteobr)

monthly_files <- aggregate_daily_netcdfs_by_month(
  data_path = "path/to/br-dwgd/daily",
  variables = c("pr", "ETo"),
  aggregation_functions = list(pr = "sum", ETo = "sum"),
  overwrite = FALSE
)
```

Essa etapa não precisa ser repetida a cada execução: os NetCDFs mensais já
gerados são reaproveitados enquanto `overwrite = FALSE`.

## Etapas 1 a 4: fluxo completo com `run_meteo_pipeline()`

Para uma região específica, `run_meteo_pipeline()` encadeia o carregamento de
polígonos, o recorte dos rasters mensais, o preenchimento de células ausentes
e o cálculo das médias ponderadas pela área, escrevendo o resultado em um
arquivo `.fst`:

```{r}
resultado <- run_meteo_pipeline(
  states = "sul",
  monthly_data_path = "path/to/br-dwgd/monthly",
  municipality_data_path = "path/to/ibge/BR_Municipios_2022.shp",
  output_dir = "path/to/output",
  variables = c("pr", "ETo"),
  file_stem = "municipal-monthly-meteorology",
  return_intermediate = FALSE
)
```

`states` aceita um vetor de siglas de estado (`c("rs", "sc")`) ou o nome de
uma região (`"norte"`, `"nordeste"`, `"centro-oeste"`, `"sudeste"`, `"sul"`).

## Executando as etapas individualmente

Cada etapa também está disponível como função independente, útil para
inspecionar resultados intermediários ou compor um fluxo customizado.

### 1. Carregar os polígonos municipais

```{r}
reference_crs <- terra::rast(
  "path/to/br-dwgd/daily/pr_..._BR-DWGD.nc"
) |>
  terra::crs()

municipalities <- load_ibge_municipalities(
  states = "rs",
  data_path = "path/to/ibge/BR_Municipios_2022.shp",
  target_crs = reference_crs,
  remove_lagoons = FALSE
)
```

### 2. Recortar os rasters mensais para a região

```{r}
monthly_rasters <- crop_netcdfs(
  data_path = "path/to/br-dwgd/monthly",
  polygons = municipalities,
  file_prefixes = c(pr = "pr_mly_", ETo = "ETo_mly_")
)
```

### 3. Interpolar células ausentes na borda dos polígonos

```{r}
filled_monthly_rasters <- fill_missing_raster_cells(
  rasters = monthly_rasters,
  polygons = municipalities
)
```

### 4. Calcular as médias ponderadas pela área e exportar

```{r}
area_weighted_means <- extract_area_weighted_mean(
  rasters = filled_monthly_rasters,
  polygons = municipalities
)

municipal_monthly_means <- join_and_write_municipal_means(
  means = area_weighted_means,
  polygons = municipalities,
  output_dir = "path/to/output",
  file_stem = "municipal-monthly-meteorology"
)
```

## Inspeção visual (opcional)

Com o pacote `tmap` instalado, é possível visualizar interativamente os
polígonos e, opcionalmente, uma camada raster:

```{r}
municipality_map <- make_interactive_spatial_map(
  polygons = municipalities,
  popup_vars = c("Município" = "municipality", "UF" = "state"),
  popup_title = "municipality",
  raster = monthly_rasters$pr[[1]],
  raster_label = "Precipitação mensal",
  raster_units = "mm"
)

print(municipality_map)
```

## Validação dos cálculos espaciais

A suíte de testes (`tests/testthat/test-area-weighted-mean.R`) verifica, com
uma grade sintética e polígonos controlados:

* concordância entre o cálculo explícito da média ponderada e a implementação
  por matriz esparsa;
* tratamento correto de células parcialmente interceptadas;
* exclusão de células `NA` do numerador e do denominador;
* distinção entre valores ausentes e zeros observados;
* uma camada inteiramente ausente (resultado `NA`, não zero);
* um polígono menor que uma célula, na borda da grade.

Execute-a com `devtools::test()`.

O diretório `inst/validation/` (fora da árvore instalável do pacote) contém
uma validação independente com dados reais do BR-DWGD e do IBGE, não
executada automaticamente por depender de arquivos externos.
