---
output: github_document
---

<!-- README.md is generated from README.Rmd. Please edit that file -->

```{r, include = FALSE}
knitr::opts_chunk$set(
  collapse = TRUE,
  comment = "#>"
)

```

# extractmeteobr

<!-- badges: start -->

<!-- badges: end -->


O **extract-meteo-br** transforma dados meteorológicos gradeados do Brasil em
séries temporais calculadas sobre polígonos. O fluxo atual utiliza precipitação
(`pr`) e evapotranspiração de referência (`ETo`) mensais do BR-DWGD e produz
médias espaciais ponderadas por área para municípios.

Embora o produto atual seja municipal, as operações centrais de recorte,
preenchimento e cálculo das médias aceitam outros polígonos, como bacias
hidrográficas e glebas.

## Instalação

O pacote ainda não está no CRAN. Instale a versão em desenvolvimento com:

```r
pak::pak("lhmet/extractmeteobr")
```















## Dados de entrada

O pacote **não distribui** dados brutos: todos os caminhos de arquivo são
argumentos obrigatórios das funções (não há valores padrão apontando para
diretórios internos do pacote). No repositório-fonte deste projeto, os dados
usados em desenvolvimento e validação ficam em `inst/ext/` (fora da árvore
instalável do pacote, listado em `.Rbuildignore`):

### Dados geográficos

A malha municipal e os estados do Brasil (IBGE) ficam em `inst/ext/ibge`:

```{r}
fs::dir_tree(here::here("inst/ext/ibge"))
```

### Dados meteorológicos

Os dados meteorológicos diários gradeados do BR-DWGD para o Brasil ficam em
`inst/ext/br-dwgd`:

```{r}
fs::dir_tree(here::here("inst/ext/br-dwgd"), type = "file")
```

# Processamento de dados

O processamento será realizada para um conjunto de polígonos (ex: municípios de um estado) para os quais calcula-se a média espacial de cada variável meteorológica.


A etapa inicial consiste em agregar dados meteorológicos na escala mensal em *SpatRaster*. Este pré-processamentro só precisa ser feito uma única vez. Este processo agrega os dados para todo o Brasil.


```{r, eval = FALSE}
library(extractmeteobr)

monthly_files <- aggregate_daily_netcdfs_by_month(
  data_path = here::here("inst/ext/br-dwgd/update-2026-09-08"),
  variables = c("pr", "ETo"),
  aggregation_functions = list(
    pr = "sum",
    ETo = "sum"
  ),
  overwrite = FALSE
)
```


Com os dados mensais das variáveis meteorológicas a seguinte sequência de processamento é realizada.

1.  carregar polígonos de uma região (ex: polígonos de municípios de um estado do Brasil, polígonos de bacias hidrográficas do Sul do Brasil, polígonos de glebas de um estado, etc)

2.  Recortar *SpatRaster* dos dados meteorológicos para o domínio espacial dos polígonos. No caso de polígonos de municípios, seria o estado dos municípios que definiria a área de recorte dos dados. Não é aplicado máscara e na área do raster fora dos polígonos (mas dentro da extent da região) são mantidos dados.

3.  Para evitar erros nos cálculos das médias sobre a área dos polígonos (ex.: municípios), faz-se uma expansão no *SpatRaster* de dados meteorológicos nas bordas externas dos polígonos (que definem o contorno do estado, no caso de os polígonos de municípios). Isso evita `NaN` na média espacial de uma variável meteorológica em municípios pequenos nas bordas do domínio. A interpolação pelo inverso da distância é usada para isso.

4.  Com *SpatRaster* preenchido para as bordas, calcula-se a média espacial sobre a área de cada município, ponderada pela área que cada célula ocupa dentro do munípio. Os resultados são armazenados em um tibble e exportados para 
um arquivo `.fst`.


## Pipe de processamento

O fluxo acima é implementado pelas funções do pacote, orquestradas por
`run_meteo_pipeline()`. O vignette `vignette("pipeline", package = "extractmeteobr")`
mostra o fluxo completo, tanto pela função orquestradora quanto etapa por
etapa.

```{r pipeline-diagram, fig.width = 13.5, fig.height = 2.2, echo=FALSE}
library(DiagrammeR)

grViz(
  "
digraph pipeline {
  rankdir = LR
  graph [fontname = 'Helvetica']
  node [shape = box, style = 'rounded,filled', fillcolor = '#EFF3FF',
        color = '#6BAED6', fontname = 'Helvetica', fontsize = 10]
  edge [color = '#6BAED6']

  s0 [label = '0. Agregação mensal\n(uma vez, Brasil)',
      fillcolor = '#FDE9D9', color = '#F4A460']

  subgraph cluster_estado {
    label = 'Por estado'
    fontname = 'Helvetica'
    fontsize = 10
    style = dashed
    color = '#999999'

    s1 [label = '1. Carregar municípios\ndo estado']
    s2 [label = '2. Recortar SpatRaster\nmensal para o estado']
    s3 [label = '3. Contar células válidas\ne interpolar NAs']
    s4 [label = '4. Média espacial por município,\nexportar tibble para .fst']

    s1 -> s2 -> s3 -> s4
  }

  s0 -> s1
}
",
  width = 1250,
  height = 220
)
```

| Etapa | Arquivo em `R/` | Função(ões) | Papel no pipe |
|---|---|---|---|
| 0 | `aggregate-monthly.R` | `aggregate_daily_netcdfs_by_month()`, `aggregate_daily_netcdf_by_month()` | Agrega os NetCDFs diários (`pr`, `ETo`) em `SpatRaster` mensais para todo o Brasil. Executado uma única vez, fora do loop por estado. |
| 1 | `geographic-data.R` | `load_ibge_municipalities()`, `load_ibge_states()`, `load_polygon_data()`, `select_largest_polygon()` | Carrega e padroniza polígonos (municípios ou estados) de um ou mais estados (`states`), reprojetados para o CRS dos rasters BR-DWGD, com opção de remover as lagoas (`remove_lagoons`). |
| 2 | `crop-netcdfs.R` | `crop_netcdfs()` | Recorta o `SpatRaster` mensal (gerado na etapa 0) para a extensão retangular dos polígonos. |
| 3 | `fill-missing-raster-cells.R` | `fill_missing_raster_cells()` | Interpola por IDW as células ausentes que interceptam os polígonos, evitando `NA` na média espacial de municípios pequenos nas bordas do domínio. |
| 4 | `area-weighted-mean.R`, `municipal-output.R` | `extract_area_weighted_mean()`, `join_and_write_municipal_means()` | Calcula a média espacial mensal por polígono, ponderada pela área de interseção polígono-célula, e exporta o resultado em `.fst`. |
| — | `run-pipeline.R` | `run_meteo_pipeline()` | Orquestra as etapas 1 a 4 para um conjunto de estados ou uma região. |
| — | `interactive-maps.R` | `make_interactive_spatial_map()` | Mapa interativo opcional (requer o pacote `tmap`) para inspecionar polígonos e rasters. |



## Validação dos cálculos espaciais

O cálculo das médias espaciais ponderadas pela área é verificado em dois níveis complementares.

### Testes automatizados com dados sintéticos

O arquivo `tests/testthat/test-area-weighted-mean.R` utiliza uma grade sintética e polígonos controlados para verificar:

* concordância entre o cálculo explícito e a implementação por matriz esparsa;
* células parcialmente interceptadas;
* exclusão de células com `NA` do numerador e do denominador;
* distinção entre valores ausentes e zeros observados;
* camada inteiramente ausente;
* polígono pequeno na borda da grade;
* preservação dos resultados por `extract_area_weighted_mean()`.

Os testes podem ser executados com:

```r
testthat::test_file(
  "tests/testthat/test-area-weighted-mean.R"
)
```

Ou, juntamente com todos os testes do projeto:

```r
devtools::test()
```

### Validação com dados reais

O diretório `inst/validation/` contém uma validação independente com dados reais do BR-DWGD e polígonos municipais do IBGE:

```text
inst/validation/
├── validate-area-weighted-mean-real-data.R
└── run-area-weighted-mean-real-data.R
```

O primeiro arquivo define `validate_area_weighted_mean_real_data()`. O segundo seleciona uma variável, um município e um mês e executa a validação.

Para cada célula \(i\) interceptada pelo município, o peso é calculado explicitamente como

$$
w_i = f_i A_i,
$$

em que \(f_i\) é a fração da célula contida no município e \(A_i\) é sua área física. A média de referência é:

$$
\bar{x} = \frac{\sum_{i \in V} x_i f_i A_i}
     {\sum_{i \in V} f_i A_i},
$$

sendo \(V\) o conjunto de células com valores válidos.

O resultado explícito é comparado com:

1. `calculate_area_weighted_mean()` (interna), baseada em matriz esparsa;
2. `extract_area_weighted_mean()`, responsável pela integração de múltiplas variáveis.

A validação retorna:

```r
validation$summary
validation$cells
```

`validation$summary` apresenta as médias calculadas pelos três métodos, as diferenças absoluta e relativa, a cobertura espacial válida e o resultado da comparação numérica.

`validation$cells` permite auditar, célula por célula:

* valor meteorológico;
* fração interceptada;
* área física;
* peso espacial;
* disponibilidade do dado;
* contribuição para o numerador.

A validação é considerada aprovada quando `validation_passed` é `TRUE`, considerando a tolerância numérica definida.

### Distinção entre teste e validação

Os testes sintéticos são rápidos, autocontidos e executados automaticamente. A validação com dados reais depende dos arquivos externos do *BR-DWGD* e do *IBGE* e, por isso, não faz parte da execução automática de `devtools::test()`.




