---
output: github_document
editor_options: 
  chunk_output_type: console
---

<!-- README.md is generated from README.Rmd. Please edit that file -->

```{r, include = FALSE}
knitr::opts_chunk$set(
  collapse = TRUE,
  comment = "#>"
)

```

# extract-meteo-br

<!-- badges: start -->

<!-- badges: end -->


O **extract-meteo-br** é um projeto em R destinado a transformar dados
meteorológicos gradeados do Brasil em séries temporais regionais calculadas
sobre polígonos.

O caso de uso atual consiste em obter precipitação e
evapotranspiração de referência mensais do BR-DWGD para os municípios do Rio
Grande do Sul, com aplicação posterior no cálculo e na calibração de índices
regionais de seca.




# Organização de dados

## Dados brutos

### Dados geográficos

Estão disponíveis no diretório `./inst/ext/ibge` a malha municipal do IBGE e os estados do Brasil.

```{r}
fs::dir_tree(here::here("inst/ext/ibge"))
```

### Dados meteorológicos

Estão disponíveis no diretório `./inst/ext/br-dwg` os dados meteorológicos diários gradeados para o Brasil.

```{r}
fs::dir_tree(here::here("inst/ext/br-dwgd"), type = "file")
```

# Processamento de dados

O processamento é realizado para um conjunto de polígonos, como municípios,
bacias hidrográficas ou glebas, para os quais se calcula a média espacial de
cada variável meteorológica.


A etapa inicial consiste em agregar os dados meteorológicos na escala mensal
em um `SpatRaster`. Esse pré-processamento é executado uma única vez para todo
o Brasil.


```{r aggregate-monthly, eval=FALSE}
monthly_files <- aggregate_daily_netcdfs_by_month(
  variables = c("pr", "ETo"),
  overwrite = FALSE,
  data_path = here::here("inst/ext/br-dwgd/update-2026-09-08"),
  aggregation_functions = list(pr = "sum", ETo = "sum")
)

```


Com os dados mensais das variáveis meteorológicas a seguinte sequência de processamento é realizada.

1.  carregar polígonos de uma região (ex: polígonos de municípios de um estado do Brasil, polígonos de bacias hidrográficas do Sul do Brasil, polígonos de glebas de um estado, etc)

2.  Recortar o `SpatRaster` dos dados meteorológicos para a extensão espacial
    dos polígonos. Não é aplicada máscara: as células situadas fora dos
    polígonos, mas dentro da extensão retangular recortada, são mantidas.

3.  Verificar, na primeira camada do primeiro raster, quantas células `NA`
    interceptam os polígonos. Se houver pelo menos uma, preencher as células
    ausentes de todos os rasters por interpolação focal IDW; caso contrário,
    preservar os rasters sem processamento.

4.  Com os `SpatRaster` preenchidos nas bordas, calcular a média espacial de
    cada variável nos municípios, ponderada pela área que cada célula ocupa
    dentro do respectivo polígono. O cálculo genérico retorna um tibble; uma
    função específica para municípios associa os atributos municipais e grava
    o resultado em um arquivo `.fst` cujo nome inclui a identificação do estado.


## Pipe de processamento

As funções reutilizáveis ficam em `R/`. Os scripts executores ficam em
`scripts/` e, quando numerados, são executados em sequência:

```{r pipeline-diagram, fig.width = 13.5, fig.height = 2.2, echo=FALSE}
library(DiagrammeR)

grViz(
  "
digraph pipeline {
  rankdir = LR
  graph [fontname = 'Helvetica']
  node [shape = box, style = 'rounded,filled', fillcolor = '#EFF3FF',
        color = '#6BAED6', fontname = 'Helvetica', fontsize = 10]
  edge [color = '#6BAED6']

  s0 [label = '0. Agregar dados mensais\n(uma vez, Brasil)',
      fillcolor = '#FDE9D9', color = '#F4A460']

  subgraph cluster_estado {
    label = 'Por estado'
    fontname = 'Helvetica'
    fontsize = 10
    style = dashed
    color = '#999999'

    s1 [label = '1. Carregar municípios']
    s2 [label = '2. Recortar rasters mensais']
    s3 [label = '3. Preencher células ausentes']
    s4 [label = '4. Calcular médias municipais']

    s1 -> s2 -> s3 -> s4
  }

  s0 -> s1
}
",
  width = 1250,
  height = 220
)
```

| Etapa | Script executor | Arquivo(s) de funções | Função principal | Papel no pipe |
|---|---|---|---|---|
| 0 | `scripts/00-aggregate-monthly.R` | `R/00-aggregate-monthly.R` | `aggregate_daily_netcdfs_by_month()` | Gera os NetCDFs mensais nacionais a partir dos dados diários. |
| 1 | `scripts/01-load-ibge-municipalities.R` | `R/geographic-data.R` | `load_ibge_municipalities()` | Carrega, padroniza e reprojeta os municípios selecionados. |
| 2 | `scripts/02-crop-monthly-netcdfs.R` | `R/crop-netcdfs.R` | `crop_netcdfs()` | Recorta os NetCDFs mensais à extensão dos municípios. |
| 3 | `scripts/03-fill-missing-raster-cells.R` | `R/fill-missing-raster-cells.R` | `fill_missing_raster_cells()` | Preenche células `NA` por IDW somente quando necessário. |
| 4 | `scripts/04-calculate-area-weighted-means.R` | `R/area-weighted-mean.R` e `R/municipal-output.R` | `extract_area_weighted_mean()` | Calcula as médias municipais e grava o `.fst` identificado pela UF. |


### Mapeamento das funções principais e subfunções

O diagrama a seguir mostra a decomposição interna das funções principais. As
funções auxiliares são chamadas durante o processamento e não constituem
etapas independentes do pipe.



```{r function-mapping-diagram, fig.width = 8, fig.height = 10, echo=FALSE}
library(DiagrammeR)

grViz(
  "
digraph function_mapping {
  rankdir = LR
  graph [fontname = 'Helvetica', ranksep = 0.7, nodesep = 0.35]
  node [shape = box, style = 'rounded,filled', fillcolor = '#EFF3FF',
        color = '#6BAED6', fontname = 'Helvetica', fontsize = 12]
  edge [color = '#6BAED6']

  subgraph cluster_4 {
    label = 'Médias espaciais e saída'
    color = '#FC9272'
    e [label = 'extract_area_weighted_mean()', fillcolor = '#FEE0D2']
    e1 [label = 'make_polygon_cell_weights()']
    e2 [label = 'calculate_area_weighted_mean()']
    f [label = 'join_and_write_municipal_means()', fillcolor = '#FEE0D2']
    e -> e1
    e -> e2
    e -> f [style = dashed]
  }
  
  subgraph cluster_3 {
    label = 'Preenchimento condicional'
    color = '#BCBDDC'
    d [label = 'fill_missing_raster_cells()', fillcolor = '#F2F0F7']
    d1 [label = 'make_idw_weights()']
    d -> d1
  }
  
  subgraph cluster_2 {
    label = 'Recorte espacial'
    color = '#9ECAE1'
    c [label = 'crop_netcdfs()', fillcolor = '#DEEBF7']
    c1 [label = 'validate_crop_polygons()']
    c2 [label = 'crop_netcdfs_by_prefix()']
    c3 [label = 'crop_netcdf()']
    c -> c1
    c -> c2 -> c3
  }
  
  subgraph cluster_1 {
    label = 'Carregamento geográfico'
    color = '#A1D99B'
    b [label = 'load_ibge_municipalities()', fillcolor = '#E5F5E0']
    b1 [label = 'load_polygon_data()']
    b -> b1
  }
  
  subgraph cluster_0 {
    label = 'Agregação mensal'
    color = '#F4A460'
    a [label = 'aggregate_daily_netcdfs_by_month()', fillcolor = '#FDE9D9']
    a1 [label = 'aggregate_daily_netcdf_by_month()']
    a -> a1
  }
  
}
",
  width = 500,
  height = 500
)
```

<!-- ### Interpolação condicional de células ausentes -->

<!-- Depois de executar as etapas 1 e 2, rode: -->

<!-- ```{r fill-missing-cells, eval=FALSE} -->
<!-- source(here::here("scripts/03-fill-missing-raster-cells.R")) -->
<!-- ``` -->

<!-- O script mede o tempo total com `tictoc` e cria `filled_monthly_rasters`. Durante -->
<!-- a execução, uma mensagem informa o número de células `NA` e o total de células -->
<!-- únicas no domínio dos polígonos. Quando a contagem de `NA` é zero, -->
<!-- `filled_monthly_rasters` recebe os próprios `monthly_rasters`, sem executar -->
<!-- `terra::focal()`. -->



## Validação dos cálculos espaciais

Os cálculos espaciais e a estabilidade dos resultados do pipeline são
verificados por três procedimentos complementares.

### Testes automatizados com dados sintéticos

O arquivo `tests/testthat/test-area-weighted-mean.R` utiliza uma grade sintética e polígonos controlados para verificar:

* concordância entre o cálculo explícito e a implementação por matriz esparsa;
* células parcialmente interceptadas;
* exclusão de células com `NA` do numerador e do denominador;
* distinção entre valores ausentes e zeros observados;
* camada inteiramente ausente;
* polígono pequeno na borda da grade;
* preservação dos resultados por `extract_area_weighted_mean()`.

Os testes podem ser executados com:

```r
testthat::test_file(
  "tests/testthat/test-area-weighted-mean.R"
)
```

Ou, juntamente com todos os testes do projeto:

```r
devtools::test()
```

### Validação da média ponderada com dados reais

O diretório `inst/validation/` contém uma validação independente da média
ponderada por área com dados reais do BR-DWGD e polígonos municipais do IBGE:

```text
inst/validation/
├── validate-area-weighted-mean-real-data.R
└── run-area-weighted-mean-real-data.R
```

O primeiro arquivo define `validate_area_weighted_mean_real_data()`. O segundo
seleciona uma variável, um município e um mês e executa a validação.

Para cada célula \(i\) interceptada pelo município, o peso é calculado
explicitamente como

$$
w_i = f_i A_i,
$$

em que \(f_i\) é a fração da célula contida no município e \(A_i\) é sua área
física. A média de referência é

$$
\bar{x} = \frac{\sum_{i \in V} x_i f_i A_i}
     {\sum_{i \in V} f_i A_i},
$$

sendo \(V\) o conjunto de células com valores válidos.

O resultado explícito é comparado com a implementação matricial e com
`extract_area_weighted_mean()`. A validação retorna:

```r
validation$summary
validation$cells
```

`validation$summary` reúne as médias calculadas, as diferenças absoluta e
relativa, a cobertura espacial válida e o resultado da comparação numérica.
`validation$cells` permite auditar, célula por célula, o valor meteorológico, a
fração interceptada, a área física, o peso espacial, a disponibilidade do dado
e a contribuição para o numerador. A validação é aprovada quando
`validation_passed` é `TRUE` para a tolerância definida.

### Consistência regional do pipeline

O teste de consistência regional verifica se os resultados de um estado
processado isoladamente são reproduzidos quando o mesmo estado integra uma
execução regional. Essa comparação avalia a estabilidade espacial do pipeline
diante da mudança do domínio de processamento, incluindo recorte,
preenchimento de células ausentes e cálculo das médias municipais.

O caso de referência compara o Rio Grande do Sul processado isoladamente com
o subconjunto do estado extraído do resultado da região Sul:

```text
inst/validation/
├── validate-regional-consistency.R
└── run-regional-consistency.R
```

Para executar a validação:

```{r regional-consistency, eval=FALSE}
source(here::here("inst/validation/run-regional-consistency.R"))
```

`validate_regional_consistency()` verifica:

* duplicações da chave formada por `polygon_id` e `date`;
* registros presentes em apenas um dos resultados;
* divergências no padrão de valores `NA`;
* diferenças numéricas em `pr` e `ETo`.

Para cada par de valores, a diferença numérica escalonada é

$$
d = \frac{|x_{\mathrm{regional}} - x_{\mathrm{estadual}}|}
{\max\left(|x_{\mathrm{regional}}|,
           |x_{\mathrm{estadual}}|, 1\right)}.
$$

Os valores são considerados equivalentes quando \(d \leq 10^{-12}\). Essa
tolerância admite apenas diferenças residuais decorrentes da aritmética de
ponto flutuante; chaves ausentes, chaves duplicadas ou divergências na posição
dos valores `NA` reprovam a validação.

O resultado é uma lista cujos quatro componentes tabulares são tibbles:

```r
regional_consistency$summary
regional_consistency$variable_summary
regional_consistency$key_mismatches
regional_consistency$value_mismatches
```

`summary` apresenta o número de linhas, chaves duplicadas e divergências entre
os resultados. `variable_summary` resume as diferenças por variável, enquanto
`key_mismatches` e `value_mismatches` permitem inspecionar as inconsistências.
O teste é aprovado quando
`regional_consistency$summary$validation_passed` é `TRUE`.

### Distinção entre teste e validação

Os testes sintéticos são rápidos, autocontidos e executados automaticamente.
As validações com dados reais e de consistência regional dependem dos arquivos
externos do BR-DWGD, da malha do IBGE e de resultados previamente produzidos;
por isso, ficam em `inst/validation/` e não integram a execução automática de
`devtools::test()`.



# Interfaces públicas do projeto

Neste projeto, **API** designa a interface pública oferecida aos demais scripts
e às pessoas que utilizam o projeto. A API de uma função é definida por seu
nome, argumentos, valores padrão, objeto retornado, validações, mensagens e
efeitos observáveis. Detalhes auxiliares que podem mudar sem afetar o uso
externo não pertencem à API pública.

As interfaces são organizadas por responsabilidade. Essa separação evita que
regras específicas dos municípios ou do IBGE sejam incorporadas às operações
geoespaciais genéricas.

## API de agregação mensal

### `aggregate_daily_netcdfs_by_month()`

Processa em lote os arquivos NetCDF diários das variáveis solicitadas. Para
cada variável, localiza os arquivos correspondentes e chama
`aggregate_daily_netcdf_by_month()`.

```{r, eval=FALSE}
monthly_files <- aggregate_daily_netcdfs_by_month(
  variables = c("pr", "ETo"),
  aggregation_functions = list(
    pr = "sum",
    ETo = "sum"
  ),
  data_path = here::here("inst/ext/br-dwgd/update-2026-09-08"),
  overwrite = FALSE
)
```

A função retorna os caminhos dos NetCDFs mensais. A associação explícita entre
variáveis e funções de agregação documenta que `pr` e `ETo` representam totais
mensais neste processamento.

### `aggregate_daily_netcdf_by_month()`

Agrega um único NetCDF diário por mês. As datas devem ser válidas, únicas e
separadas por intervalos consecutivos de um dia. Nas agregações por soma, a
máscara espacial da primeira camada diária é reaplicada para impedir que
células externas ao domínio, compostas somente por `NA`, sejam convertidas em
zeros por `sum(..., na.rm = TRUE)`.

```{r, eval=FALSE}
monthly_file <- aggregate_daily_netcdf_by_month(
  data_file = "path/to/pr_19610101_19801231_BR-DWGD.nc",
  aggregation_function = "sum",
  overwrite = TRUE
)
```

## API geoespacial genérica

### `load_polygon_data()`

Lê e padroniza qualquer conjunto de polígonos, como municípios, bacias
hidrográficas ou glebas. A função valida identificadores, filtros, tipos
geométricos, geometrias vazias e CRS, corrige geometrias inválidas e realiza a
transformação opcional de CRS. O identificador é disponibilizado na coluna
padronizada `polygon_id`.

```{r, eval=FALSE}
polygons <- load_polygon_data(
  data_path = "path/to/polygons.gpkg",
  id_column = "polygon_code",
  target_crs = 4326,
  filter_column = "region",
  filter_values = "south"
)
```

### `select_largest_polygon()`

Separa geometrias `MULTIPOLYGON` em componentes e retorna o polígono de maior
área. A área é calculada de acordo com o CRS geográfico ou projetado do objeto.

## API específica para dados do IBGE

### `load_ibge_municipalities()`

Adapta `load_polygon_data()` à estrutura da malha municipal do IBGE. Padroniza
o resultado nas colunas `polygon_id`, `municipality`, `state` e geometria, além
de oferecer a regra específica para remoção de Lagoa Mirim e Lagoa dos Patos.

```{r, eval=FALSE}
municipalities <- load_ibge_municipalities(
  states = "RS",
  target_crs = reference_crs,
  remove_lagoons = FALSE
)
```

### `load_ibge_states()`

Carrega as unidades da Federação solicitadas e permite mantê-las separadas ou
uni-las em uma única feição, sem descartar ilhas ou outros componentes
poligonais válidos.

```{r, eval=FALSE}
southern_states <- load_ibge_states(
  states = c("RS", "SC", "PR"),
  target_crs = reference_crs,
  union_states = TRUE
)
```

## API de recorte de NetCDFs

### `crop_netcdfs()`

Carrega NetCDFs com dimensão temporal e os recorta para a extensão retangular
de um conjunto genérico de polígonos. A função aceita dados diários, mensais,
subdiários ou temporalmente irregulares e polígonos como municípios, bacias ou
glebas, desde que estejam no mesmo CRS dos rasters.

```{r, eval=FALSE}
monthly_rasters <- crop_netcdfs(
  data_path = here::here(
    "inst/ext/br-dwgd/update-2026-09-08/monthly"
  ),
  polygons = municipalities,
  file_prefixes = c(
    pr = "pr_mly_",
    ETo = "ETo_mly_"
  )
)
```

`file_prefixes` associa os nomes da lista retornada aos prefixos literais usados
para selecionar os arquivos. Os tempos são lidos da dimensão temporal dos
próprios NetCDFs, e não inferidos dos nomes dos arquivos. Depois de ordenar os
arquivos pelo primeiro instante, a função verifica se o eixo temporal combinado
é único e estritamente crescente, sem exigir frequência regular. O CRS de cada
raster é validado antes do recorte, e `terra::rast()` realiza diretamente a
concatenação.

O recorte usa `snap = "out"` e não aplica máscara. Assim, preserva todas as
células da grade tocadas pela extensão dos polígonos, inclusive células dentro
do retângulo de recorte que estejam fora dos polígonos. Esse comportamento é
intencional, pois essas células são necessárias na etapa posterior de expansão
dos dados nas bordas.

## API de preenchimento de células ausentes

### `fill_missing_raster_cells()`

Verifica se há células `NA` no domínio espacial dos polígonos e executa a
interpolação somente quando ela é necessária. O teste utiliza exclusivamente a
primeira camada do primeiro `SpatRaster` da lista, assumindo que todas as
variáveis e camadas temporais compartilham a mesma máscara espacial de valores
ausentes.

```{r, eval=FALSE}
filled_monthly_rasters <- fill_missing_raster_cells(
  rasters = monthly_rasters,
  polygons = municipalities
)
```

A função identifica as células únicas interceptadas pelos polígonos com
`terra::cells(..., touches = TRUE)` e informa quantas delas contêm `NA`. Se a
contagem for zero, a lista original é retornada imediatamente, sem interpolação.
Se houver pelo menos uma célula ausente, todos os rasters são processados com
`purrr::map()`.

O preenchimento usa uma média móvel ponderada pelo inverso da distância. Para
uma célula vizinha situada à distância $d_i$ do centro, o peso é

$$
w_i = \frac{1}{d_i^p},
$$

em que $p$ é definido por `power`, cujo valor padrão é 2. A janela focal
quadrada é definida por `window_size`, com valor padrão igual a 5. Seu tamanho
deve ser ímpar e igual ou superior a 3.

A célula central recebe peso zero. `terra::focal()` é executada com
`na.policy = "only"` e `na.rm = TRUE`; portanto, somente células originalmente
ausentes são modificadas, os vizinhos ausentes são ignorados e os valores
observados permanecem inalterados. Se não houver vizinhos válidos dentro da
janela, a célula continua como `NA`.

## API de visualização interativa

### `make_interactive_spatial_map()`

Cria um mapa interativo em modo `view` do `tmap`. A função sempre exibe os
limites dos polígonos e cria um ponto interno clicável para cada feição. Os
campos apresentados no popup são definidos por `popup_vars`, enquanto
`popup_title` define o título do popup e o texto exibido ao passar o cursor
sobre o ponto.

Os scripts executores carregam a função explicitamente, pois o projeto ainda
não está estruturado como pacote:

```{r, eval=FALSE}
source(here::here("R/interactive-maps.R"))
```

Para visualizar somente os municípios:

```{r, eval=FALSE}
municipality_map <- make_interactive_spatial_map(
  polygons = municipalities,
  popup_vars = c(
    "Município" = "municipality",
    "UF" = "state"
  ),
  popup_title = "municipality"
)

print(municipality_map)
```

Um `SpatRaster` de uma única camada pode ser incluído abaixo dos polígonos.
Nesse caso, `raster_label` identifica a variável e `raster_units` informa a
unidade na legenda. Quando a camada possui coordenada temporal, seu instante é
acrescentado automaticamente ao título do mapa.

```{r, eval=FALSE}
precipitation_map <- make_interactive_spatial_map(
  polygons = municipalities,
  popup_vars = c(
    "Município" = "municipality",
    "UF" = "state"
  ),
  popup_title = "municipality",
  raster = monthly_rasters[["pr"]][[1]],
  raster_label = "Precipitação mensal",
  raster_units = "mm"
)

print(precipitation_map)
```

A função retorna o objeto `tmap` sem imprimi-lo. Isso permite armazenar,
combinar ou exibir o mapa explicitamente no script chamador.


## API de médias ponderadas por área

### `extract_area_weighted_mean()`

Calcula a média espacial ponderada pela área para cada variável de uma lista
nomeada de `SpatRaster`, sobre um conjunto genérico de polígonos. A função
calcula os pesos de interseção polígono--célula uma única vez e os reutiliza
para todas as variáveis e camadas temporais.

Essa função não é específica para municípios: pode ser utilizada com bacias
hidrográficas, glebas ou qualquer outro conjunto de polígonos. Ela retorna um
tibble em formato largo, com `polygon_id`, `date` e uma coluna para cada
variável raster. Valores zero observados são preservados, enquanto `NA` é
excluído tanto do numerador quanto do denominador.

```{r, eval=FALSE}
area_weighted_means <- extract_area_weighted_mean(
  rasters = filled_monthly_rasters,
  polygons = municipalities
)
```

### `join_and_write_municipal_means()`

É uma função específica para o produto municipal. Ela associa ao resultado do
cálculo os atributos não geométricos dos municípios, identifica os estados
presentes na coluna `state` e grava o tibble em formato `.fst`. O código dos
estados é incorporado ao nome do arquivo, por exemplo:
`municipal-monthly-meteorology-rs.fst`.

```{r, eval=FALSE}
municipal_monthly_means <- join_and_write_municipal_means(
  means = area_weighted_means,
  polygons = municipalities,
  file_stem = "municipal-monthly-meteorology"
)
```

As funções estão separadas em arquivos conforme sua responsabilidade:

```text
R/area-weighted-mean.R    # cálculo genérico
R/municipal-output.R      # saída específica para municípios
```

## Validação com dados reais

O diretório `inst/validation/` contém uma validação independente com dados reais do BR-DWGD e polígonos municipais do IBGE:

```text
inst/validation/
├── validate-area-weighted-mean-real-data.R
└── run-area-weighted-mean-real-data.R
```

O primeiro arquivo define `validate_area_weighted_mean_real_data()`. O segundo seleciona uma variável, um município e um mês e executa a validação.

Para cada célula \(i\) interceptada pelo município, o peso é calculado explicitamente como

$$
w_i = f_i A_i,
$$

em que \(f_i\) é a fração da célula contida no município e \(A_i\) é sua área física. A média de referência é:

$$
\bar{x} = \frac{\sum_{i \in V} x_i f_i A_i}
     {\sum_{i \in V} f_i A_i},
$$

sendo \(V\) o conjunto de células com valores válidos.

O resultado explícito é comparado com:

1. `area_weighted_mean_by_polygon()`, baseada em matriz esparsa;
2. `extract_area_weighted_mean()`, responsável pela integração de múltiplas variáveis.

A validação retorna:

```r
validation$summary
validation$cells
```

`validation$summary` apresenta as médias calculadas pelos três métodos, as diferenças absoluta e relativa, a cobertura espacial válida e o resultado da comparação numérica.

`validation$cells` permite auditar, célula por célula:

* valor meteorológico;
* fração interceptada;
* área física;
* peso espacial;
* disponibilidade do dado;
* contribuição para o numerador.

A validação é considerada aprovada quando `validation_passed` é `TRUE`, considerando a tolerância numérica definida.

### Distinção entre teste e validação

Os testes sintéticos são rápidos, autocontidos e executados automaticamente. A validação com dados reais depende dos arquivos externos do *BR-DWGD* e do *IBGE* e, por isso, não faz parte da execução automática de `devtools::test()`.
