---
output: github_document
editor_options:
  chunk_output_type: console
---

<!-- README.md is generated from README.Rmd. Please edit README.Rmd. -->

```{r, include=FALSE}
knitr::opts_chunk$set(collapse = TRUE, comment = "#>")
```

# extract-meteo-br

O **extract-meteo-br** transforma dados meteorológicos gradeados do Brasil em
séries temporais calculadas sobre polígonos. O fluxo atual utiliza precipitação
(`pr`) e evapotranspiração de referência (`ETo`) mensais do BR-DWGD e produz
médias espaciais ponderadas por área para municípios.

Embora o produto atual seja municipal, as operações centrais de recorte,
preenchimento e cálculo das médias aceitam outros polígonos, como bacias
hidrográficas e glebas.

# Início rápido

O pipeline regional parte de NetCDFs já agregados na escala mensal. Para
executar todas as etapas de uma região, use `run_meteo_pipeline()`.

O argumento `states` aceita:

* códigos estaduais em letras minúsculas, como `"rs"` ou
  `c("pr", "rs", "sc")`;
* uma região em letras minúsculas: `"norte"`, `"nordeste"`,
  `"centro-oeste"`, `"sudeste"` ou `"sul"`.

Exemplo para a região Sul:

```{r run-pipeline, eval=FALSE}
pipeline_results <- run_meteo_pipeline(
  states = "sul",
  monthly_data_path = here::here(
    "inst/ext/br-dwgd/update-2026-09-08/monthly"
  )
)
```

O arquivo `scripts/run-meteo-pipeline.R` é o ponto de entrada para uma execução
configurada do projeto. Depois de ajustar os caminhos e a região nesse script,
execute-o com:

```{r source-pipeline, eval=FALSE}
source(here::here("scripts/run-meteo-pipeline.R"))
```

A chamada direta a `run_meteo_pipeline()` é mais adequada quando os argumentos
serão definidos em outro script ou em uma sessão interativa.

Por padrão, a função retorna uma lista com:

```text
monthly_files
municipalities
filled_monthly_rasters
municipal_monthly_means
```

Para retornar somente o tibble final, use:

```{r run-pipeline-final-only, eval=FALSE}
municipal_monthly_means <- run_meteo_pipeline(
  states = "sul",
  monthly_data_path = here::here(
    "inst/ext/br-dwgd/update-2026-09-08/monthly"
  ),
  return_intermediate = FALSE
)
```

O resultado também é gravado em `data/processed/`. Quando `states` recebe uma
região, o nome do arquivo usa essa região:

```text
municipal-monthly-meteorology-sul.fst
```

Quando são fornecidos códigos estaduais, o sufixo identifica os estados. Para
um único estado, por exemplo:

```text
municipal-monthly-meteorology-rs.fst
```

Todas as tabelas retornadas são tibbles. O produto final contém os atributos
municipais, a coluna temporal `date` e uma coluna para cada variável.

# Dados do projeto

## Dados geográficos

A malha municipal do IBGE e os limites estaduais ficam em `inst/ext/ibge`.

```{r geographic-data-tree}
fs::dir_tree(here::here("inst/ext/ibge"))
```

## Dados meteorológicos

Os dados diários do BR-DWGD ficam em `inst/ext/br-dwgd`. Os NetCDFs mensais
usados pelo pipeline ficam no subdiretório `monthly` da atualização.

```{r meteorological-data-tree}
fs::dir_tree(here::here("inst/ext/br-dwgd"), type = "file")
```

# Pré-processamento mensal para o Brasil

A agregação dos dados diários em totais mensais é um pré-processamento nacional
executado uma única vez. Ela não faz parte do pipeline regional.

```{r aggregate-monthly, eval=FALSE}
monthly_files <- aggregate_daily_netcdfs_by_month(
  variables = c("pr", "ETo"),
  aggregation_functions = list(pr = "sum", ETo = "sum"),
  data_path = here::here("inst/ext/br-dwgd/update-2026-09-08"),
  overwrite = FALSE
)
```

`monthly_files` contém os caminhos dos NetCDFs produzidos ou reutilizados.
Esses arquivos são as entradas meteorológicas do pipeline regional.

# Pipeline regional

O pipeline executa quatro etapas:

1. carrega os municípios dos estados ou da região solicitada;
2. recorta os rasters mensais para a extensão desses municípios;
3. preenche por IDW as células `NA` que interceptam os municípios, somente se
   necessário;
4. calcula as médias ponderadas por área e grava o arquivo `.fst`.

`run_meteo_pipeline()` coordena as quatro etapas. Os scripts numerados em
`scripts/` permitem executá-las separadamente para inspeção ou depuração.

```{r pipeline-diagram, fig.width=14, fig.height=4.5, echo=FALSE}
library(DiagrammeR)

grViz(
  "
digraph pipeline {
  rankdir = LR
  graph [fontname = 'Helvetica']
  edge [color = '#6BAED6']

  node [shape = note, style = 'filled', fillcolor = '#F7F7F7',
        color = '#999999', fontname = 'Helvetica', fontsize = 9]
  in1 [label = 'Entrada\nMalha municipal do IBGE']
  in2 [label = 'Entrada\nNetCDFs mensais']
  in3 [label = 'Entrada\nRasters recortados']
  in4 [label = 'Entradas\nRasters preenchidos\nMunicípios']
  out1 [label = 'Saída\nmunicipalities']
  out2 [label = 'Saída\nmonthly_rasters']
  out3 [label = 'Saída\nfilled_monthly_rasters']
  out4 [label = 'Saída\nmunicipal-monthly-meteorology-{área}.fst']

  { rank = same; in1; in2; in3; in4 }
  { rank = same; s1; s2; s3; s4 }
  { rank = same; out1; out2; out3; out4 }

  node [shape = box, style = 'rounded,filled', fillcolor = '#EFF3FF',
        color = '#6BAED6', fontname = 'Helvetica', fontsize = 10]
  s1 [label = '1. Carregar municípios']
  s2 [label = '2. Recortar rasters']
  s3 [label = '3. Preencher células NA']
  s4 [label = '4. Calcular e gravar médias']

  s1 -> s2 -> s3 -> s4
  in1 -> s1 [constraint = false, headport = n]
  in2 -> s2 [constraint = false, headport = n]
  in3 -> s3 [constraint = false, headport = n]
  in4 -> s4 [constraint = false, headport = n]
  s1 -> out1 [constraint = false, tailport = s]
  s2 -> out2 [constraint = false, tailport = s]
  s3 -> out3 [constraint = false, tailport = s]
  s4 -> out4 [constraint = false, tailport = s]
}
",
  width = 1250,
  height = 430
)
```

| Etapa | Script executor | Arquivo de funções | Função principal | Papel no pipeline |
|---|---|---|---|---|
| 1 | `scripts/01-load-ibge-municipalities.R` | `R/geographic-data.R` | `load_ibge_municipalities()` | Carrega os municípios selecionados. |
| 2 | `scripts/02-crop-monthly-netcdfs.R` | `R/crop-netcdfs.R` | `crop_netcdfs()` | Recorta os rasters para a área de estudo. |
| 3 | `scripts/03-fill-missing-raster-cells.R` | `R/fill-missing-raster-cells.R` | `fill_missing_raster_cells()` | Preenche células `NA` quando necessário. |
| 4 | `scripts/04-calculate-area-weighted-means.R` | `R/area-weighted-mean.R` e `R/municipal-output.R` | `extract_area_weighted_mean()` | Calcula e grava as médias municipais. |

## Funções principais e auxiliares

As auxiliares são chamadas internamente. Elas não representam novas etapas nem
precisam ser executadas diretamente no uso normal do projeto.

```{r function-mapping-diagram, fig.width=12, fig.height=6, echo=FALSE}
library(DiagrammeR)

grViz(
  "
digraph function_mapping {
  rankdir = LR
  graph [fontname = 'Helvetica', ranksep = 0.7, nodesep = 0.35]
  node [shape = box, style = 'rounded,filled', fillcolor = '#EFF3FF',
        color = '#6BAED6', fontname = 'Helvetica', fontsize = 10]
  edge [color = '#6BAED6']

  subgraph cluster_1 {
    label = 'Carregamento geográfico'
    color = '#A1D99B'
    b [label = 'load_ibge_municipalities()', fillcolor = '#E5F5E0']
    b1 [label = 'resolve_brazilian_states()']
    b2 [label = 'load_polygon_data()']
    b -> b1
    b -> b2
  }
  subgraph cluster_2 {
    label = 'Recorte espacial'
    color = '#9ECAE1'
    c [label = 'crop_netcdfs()', fillcolor = '#DEEBF7']
    c1 [label = 'validate_crop_polygons()']
    c2 [label = 'crop_netcdfs_by_prefix()']
    c3 [label = 'crop_netcdf()']
    c -> c1
    c -> c2 -> c3
  }
  subgraph cluster_3 {
    label = 'Preenchimento condicional'
    color = '#BCBDDC'
    d [label = 'fill_missing_raster_cells()', fillcolor = '#F2F0F7']
    d1 [label = 'make_idw_weights()']
    d -> d1
  }
  subgraph cluster_4 {
    label = 'Médias espaciais'
    color = '#FC9272'
    e [label = 'extract_area_weighted_mean()', fillcolor = '#FEE0D2']
    e1 [label = 'make_polygon_cell_weights()']
    e2 [label = 'calculate_area_weighted_mean()']
    e -> e1
    e -> e2
  }
  f [label = 'join_and_write_municipal_means()', fillcolor = '#FFF2CC',
     color = '#D6B656']
  e -> f [style = dashed, label = 'tibble']
}
",
  width = 1050,
  height = 550
)
```

# Referência das funções

## Execução completa: `run_meteo_pipeline()`

Executa o pipeline regional completo. A função resolve os estados associados a
uma região, carrega os municípios, recorta os NetCDFs mensais, preenche células
ausentes quando necessário, calcula as médias e grava o produto municipal.

Seus principais argumentos são:

* `states`: estados ou região, sempre em letras minúsculas;
* `monthly_data_path`: diretório dos NetCDFs mensais;
* `municipality_data_path`: caminho da malha municipal do IBGE;
* `variables`: variáveis raster, com `c("pr", "ETo")` como padrão;
* `output_dir`: diretório do arquivo final;
* `return_intermediate`: inclui ou omite os resultados intermediários.

Na chamada interna de `fill_missing_raster_cells()`, a janela e a potência são
explicitadas como `window_size = 5L` e `power = 2`.

## Agregação mensal

### `aggregate_daily_netcdfs_by_month()`

Localiza e processa os NetCDFs diários de cada variável. Para cada arquivo,
chama `aggregate_daily_netcdf_by_month()` e retorna o caminho do NetCDF mensal.
A lista `aggregation_functions` associa explicitamente cada variável à função
de agregação aplicada.

### `aggregate_daily_netcdf_by_month()`

Agrega um NetCDF diário por mês. As datas devem ser válidas, únicas e
consecutivas. Nas somas, reaplica a máscara da primeira camada para evitar que
células externas ao domínio, formadas somente por `NA`, virem zero.

## Dados geográficos

### `load_polygon_data()`

Lê um arquivo vetorial, filtra feições quando solicitado, valida identificadores
e geometrias, corrige geometrias inválidas e transforma o CRS opcionalmente. O
identificador original é copiado para `polygon_id`. Identificadores ausentes ou
duplicados, geometrias vazias e arquivos sem CRS produzem erro.

```{r load-polygons, eval=FALSE}
polygons <- load_polygon_data(
  data_path = "path/to/polygons.gpkg",
  id_column = "polygon_code",
  target_crs = 4326,
  filter_column = "region",
  filter_values = "south"
)
```

### `load_ibge_municipalities()`

Adapta `load_polygon_data()` à malha municipal do IBGE. Retorna um objeto `sf`
com `polygon_id`, `municipality`, `state` e geometria. `states` aceita códigos
estaduais ou uma região, sempre em letras minúsculas. A função também oferece
a regra específica para remoção de Lagoa Mirim e Lagoa dos Patos.

```{r load-municipalities, eval=FALSE}
municipalities <- load_ibge_municipalities(
  states = "rs",
  target_crs = reference_crs,
  remove_lagoons = FALSE
)
```

### `load_ibge_states()` e `select_largest_polygon()`

`load_ibge_states()` carrega os estados solicitados e pode mantê-los separados
ou uni-los sem descartar ilhas e outros componentes válidos.
`select_largest_polygon()` retorna o componente de maior área de uma geometria
`MULTIPOLYGON`, respeitando o CRS do objeto no cálculo da área.

## Recorte: `crop_netcdfs()`

Lê os NetCDFs associados a cada prefixo e recorta os rasters para a extensão
retangular dos polígonos. Aceita eixos temporais regulares ou irregulares, desde
que rasters e polígonos tenham o mesmo CRS.

```{r crop-netcdfs, eval=FALSE}
monthly_rasters <- crop_netcdfs(
  data_path = here::here(
    "inst/ext/br-dwgd/update-2026-09-08/monthly"
  ),
  polygons = municipalities,
  file_prefixes = c(pr = "pr_mly_", ETo = "ETo_mly_")
)
```

Os nomes de `file_prefixes` tornam-se os nomes da lista retornada. Os tempos
são lidos dos NetCDFs e preservam sua classe original. Os arquivos são
ordenados pelo primeiro instante; o eixo combinado deve ser único e
estritamente crescente, mas não precisa ter intervalo regular.

O recorte usa `snap = "out"` e não aplica máscara. Células fora dos polígonos,
mas dentro do retângulo recortado, são mantidas porque podem fornecer vizinhos
para a interpolação nas bordas.

## Preenchimento: `fill_missing_raster_cells()`

Verifica se existem células `NA` interceptadas pelos polígonos. O diagnóstico
usa a primeira camada do primeiro raster e pressupõe a mesma máscara espacial
para todas as variáveis e datas.

```{r fill-missing-cells, eval=FALSE}
filled_monthly_rasters <- fill_missing_raster_cells(
  rasters = monthly_rasters,
  polygons = municipalities
)
```

Se não houver células ausentes, retorna a lista original. Caso contrário,
aplica interpolação focal IDW a todos os rasters. Somente células originalmente
ausentes são modificadas. Para distância \(d_i\), o peso é

$$
w_i = \frac{1}{d_i^p}.
$$

`power` define \(p\), com padrão 2. `window_size` define a janela quadrada, com
padrão 5, e deve ser ímpar e igual ou superior a 3. `terra::focal()` usa
`na.policy = "only"` e `na.rm = TRUE`; portanto, preserva valores observados,
inclusive zeros. Sem vizinhos válidos, a célula continua `NA`.

## Médias ponderadas: `extract_area_weighted_mean()`

Calcula a média de cada raster sobre cada polígono. Os pesos de interseção são
calculados uma vez e reutilizados em todas as variáveis e datas.

```{r extract-means, eval=FALSE}
area_weighted_means <- extract_area_weighted_mean(
  rasters = filled_monthly_rasters,
  polygons = municipalities
)
```

A função retorna um tibble largo com `polygon_id`, `date` e uma coluna por
variável. Para o valor \(x_{it}\) da célula \(i\) na data \(t\), a média do
polígono \(j\) é

$$
\bar{x}_{jt} =
\frac{\sum_i I_{it} x_{it} f_{ij} A_i}
     {\sum_i I_{it} f_{ij} A_i},
$$

em que \(f_{ij}\) é a fração da célula no polígono, \(A_i\) é a área física da
célula e \(I_{it}\) vale 1 para dados disponíveis e 0 para `NA`. Zeros
participam do cálculo; valores `NA` são excluídos do numerador e denominador.

## Saída municipal: `join_and_write_municipal_means()`

Associa os atributos municipais ao resultado genérico e grava o tibble em
`.fst`. Essa função específica fica em `R/municipal-output.R`. Em execuções
regionais, usa o nome da região no arquivo; nas demais, usa os códigos estaduais.
O diretório de saída é criado quando ainda não existe.

## Visualização: `make_interactive_spatial_map()`

Cria um mapa `tmap` com os polígonos e um ponto clicável por feição. Pode incluir
um raster com rótulo, unidade e data. A função retorna o mapa sem imprimi-lo e
não participa do pipeline principal. `popup_vars` define os campos exibidos e
`popup_title` define o título do popup e o texto mostrado ao passar o cursor.

# Validação dos cálculos espaciais

O projeto combina testes sintéticos automatizados com validações que dependem
dos dados reais.

## Testes automatizados

`tests/testthat/test-area-weighted-mean.R` verifica o cálculo explícito e
matricial, interseções parciais, `NA`, zeros observados, camadas ausentes,
polígonos pequenos nas bordas e o resultado de
`extract_area_weighted_mean()`.

```{r test-project, eval=FALSE}
devtools::test()
```

## Validação da média com dados reais

Os scripts abaixo comparam a implementação com uma média calculada
explicitamente para uma variável, um município e um mês:

```text
inst/validation/
├── validate-area-weighted-mean-real-data.R
└── run-area-weighted-mean-real-data.R
```

A validação retorna `validation$summary`, com as diferenças e o resultado
`validation_passed`, e `validation$cells`, com as contribuições de cada célula.

## Consistência regional

Verifica se um estado processado isoladamente produz os mesmos resultados
quando integra uma execução regional. O caso de referência compara o Rio Grande
do Sul isolado com o subconjunto gaúcho do resultado da região Sul.

```text
inst/validation/
├── validate-regional-consistency.R
└── run-regional-consistency.R
```

```{r regional-consistency, eval=FALSE}
source(here::here("inst/validation/run-regional-consistency.R"))
```

`validate_regional_consistency()` procura chaves `polygon_id` e `date`
duplicadas, registros exclusivos, diferenças na posição de `NA` e diferenças
numéricas em `pr` e `ETo`. A diferença escalonada é

$$
d = \frac{|x_{\mathrm{regional}} - x_{\mathrm{estadual}}|}
{\max\left(|x_{\mathrm{regional}}|,
           |x_{\mathrm{estadual}}|, 1\right)}.
$$

Os valores são equivalentes quando \(d \leq 10^{-12}\). Chaves ausentes,
duplicações ou diferenças na posição de `NA` reprovam a validação. O resultado
contém quatro tibbles:

```r
regional_consistency$summary
regional_consistency$variable_summary
regional_consistency$key_mismatches
regional_consistency$value_mismatches
```

O teste passa quando `regional_consistency$summary$validation_passed` é `TRUE`.
As validações com dados reais ficam em `inst/validation/` e não integram
`devtools::test()` porque dependem de dados externos ou resultados processados.
